最  高  行  政  法  院  裁  定
111年度抗字第210號
抗  告  人  呂宜峰                                     

訴訟代理人  林石猛  律師
            張羽誠  律師
上列抗告人因與相對人臺南市政府工務局等間聲請法官迴避事件
，對於中華民國111年6月27日高雄高等行政法院111年度聲字第2
4號裁定，提起抗告，本院裁定如下︰
    主  文
抗告駁回。
抗告訴訟費用由抗告人負擔。
　　理  由
一、按抗告法院認抗告為不合法或無理由者，應為駁回抗告之裁
    定。
二、抗告人與相對人間建築執照事件，經高雄高等行政法院(下
    稱原審)108年度訴字第225號判決駁回抗告人之訴，係由審
    判長李協明法官、受命法官林韋岑法官及陪席法官廖建彥法
    官組成之合議庭審理。嗣本院109年度上字第298號判決廢棄
    上開判決，發回原審以111年度訴更一字第14號（下稱系爭
    案件）審理，承審法官為李協明、邱政強及林彥君。抗告人
    以系爭案件承審法官李協明對於本件訴訟有行政訴訟法第19
    條第5款「曾參與該訴訟事件之前審裁判」之應自行迴避事
    由，而未予迴避，聲請李協明法官迴避，經原審以111年度
    聲字第24號裁定(下稱原裁定)駁回其聲請，抗告人不服，遂
    提起本件抗告。
三、抗告意旨略謂：原裁定就本件是否具有行政訴訟法第19條第
    5款之法官迴避事由，未依憲法第16條及司法院釋字第256號
    解釋之訴訟權保障意旨予以解釋及判斷，並有以欠缺拘束力
    之民事訴訟法第32條第7款規定之立法理由進行解釋之嫌，
　　抗告人於大山雞場衍生具有高度關聯性之3件訴訟事件，其
    中第3案為系爭案件，為使抗告人上開3案更審程序均符合憲
    法第16條訴訟權保障意旨，本件實有裁定法官迴避之必要性
    。又刑事訴訟法第17條第8款關於法官曾參與前審之裁判者
    應自行迴避之規定，業經另案當事人主張上開刑事訴訟法規
    定有違憲法第16條訴訟權等情，現由憲法法庭分案審理中，
    益徵與上開刑事訴訟法規定立法體例相同之行政訴訟法第19
    條第5款規定，亦有相同違憲疑義，而有填補之必要等語。
四、本院查：
　㈠按現行行政訴訟法第19條第5款規定：「法官有下列情形之一
    者，應自行迴避，不得執行職務：……五、曾參與該訴訟事件
    之前審裁判。」所稱「曾參與該訴訟事件之前審裁判」，係
    指法官就同一事件曾參與下級審法院裁判而言。
　　參以民國99年1月13日修正前之行政訴訟法第19條第5款規定
    ：「法官有左列情形之一者，應自行迴避，不得執行職務：
    …… 五、曾參與該訴訟事件之前審裁判或更審前之原裁判者
    。」該款規定於99年1月13日修正為「曾參與該訴訟事件之
    前審裁判」，刪除曾參與該訴訟事件之更審前之原裁判法官
    應迴避之規定。刪除之立法理由載明：配合民事訴訟法第32
    條第7款有關法官自行迴避之事由，刪除本條第5款後段「或
    更審前之原裁判者」等文字，而民事訴訟法第32條第7款於9
    2年2月7日修正理由載明法官曾參與該訴訟事件「更審前之
    裁判」，依其文義解釋，凡在更審前曾參與該訴訟事件裁判
    之法官，不問係在何審級，均包括在內。若該訴訟事件發回
    多次，而原審法院法官員額較少，勢必發生無法官可執行職
    務之情形。又依修正後民事訴訟法第478條第4項規定，受發
    回或發交之法院，應以第三審法院所為廢棄理由之法律上判
    斷為其判斷基礎，故該訴訟事件於發回或發交後縱仍由參與
    更審前裁判之法官審理，亦不致有所偏頗，而有迴避之必要
    ，爰修正第7款，將此部分規定刪除。是以依現行法，曾參
    與該訴訟事件之更審前之原裁判法官並非應自行迴避。
  ㈡次按行政訴訟法第20條準用民事訴訟法第33條第1項第2款規
    定：「遇有下列各款情形，當事人得聲請法官迴避：……二、
    法官有前條所定以外之情形，足認其執行職務有偏頗之虞者
    。」第34條第1項及第2項規定：「（第1項）聲請法官迴避
    ，應舉其原因，向法官所屬法院為之。（第2項）前項原因
    及前條第2項但書之事實，應自為聲請之日起，於3日內釋明
    之。」而所謂「執行職務有偏頗之虞」，應以法官對於訴訟
    標的有特別利害關係，或與當事人一造有密切的交誼或嫌怨
    ，或基於其他情形客觀上足疑其為不公平的審判者為其原因
    事實，若僅憑當事人的主觀臆測，或不滿意法官進行訴訟遲
    緩，或認法官指揮訴訟欠當，則不得謂法官有偏頗之虞。
　㈢原審系爭案件之承審法官李協明，固係參與該訴訟事件更審
    前原審108年度訴字第225號訴訟事件之原裁判法官，然依上
    述說明，李協明法官於系爭案件，並非因此而應自行迴避。
　　至司法院釋字第256號解釋敘及「法官曾參與訴訟事件之……
    更審前之裁判者，固應自行迴避」係引用92年2月7日修正前
    民事訴訟法第32條第7款之規定，而92年2月7日修正後之民
    事訴訟法第32條第7款，已刪除「法官曾參與該訴訟事件之
    更審前之裁判」應自行迴避之規定，已如前述。現司法院釋
    字第256號解釋自不得再作為認「法官曾參與該訴訟事件之
    更審前之裁判」應自行迴避之依據。至抗告人另主張
　　其於大山雞場衍生具有高度關聯性之3件訴訟事件，其中第3
    案為系爭案件，為使抗告人上開3案更審程序均符合憲法第1
    6條訴訟權保障意旨，本件實有裁定迴避之必要性云云；惟
    僅憑抗告人所謂高度關聯性之3件訴訟事件，尚不足認李協
    明法官就系爭案件於訴訟標的有特別利害關係，或與當事人
    之一造有密切之交誼或嫌怨，或基於其他情形客觀上足疑其
    為不公平的審判之情形，並未符合上揭行政訴訟法第20條準
    用民事訴訟法第33條第1項第2款規定之足認法官執行職務有
    偏頗之虞之要件。原裁定駁回抗告人聲請上開法官迴避之聲
    請，於法無不合。從而，抗告意旨指摘原裁定違誤，求予廢
    棄，並無理由，應予駁回。
五、據上論結，本件抗告為無理由。依行政訴訟法第104條、民
    事訴訟法第95條、第78條，裁定如主文。
中　　華　　民　　國　　111 　年　　10　　月　　6 　　日
                    最高行政法院第一庭
                        審判長法官  吳　東　都
                              法官　王　俊　雄
                              法官　侯　志　融
                              法官　鐘　啟　煒
                              法官　許　瑞　助
以  上  正  本  證  明  與  原  本  無  異   
中　　華　　民　　國　　111 　年　　10　　月　　6 　　日
                               書記官 章　舒　涵